【裁判字號】    96,訴,1923
【裁判日期】    970606
【裁判案由】    給付顧問費
【裁判全文】
臺灣桃園地方法院民事判決              96年度訴字第1923號
原      告  甲○○
被      告  福山紙器股份有限公司
法定代理人  乙○○
訴訟代理人  范坤棠律師
上列當事人間給付顧問費事件，經本院於民國97年5 月22日言詞
辯論終結，判決如下：
    主  文
被告應給付原告新台幣貳佰貳拾肆萬元，暨自民國九十六年十一
月六日起至清償日止，按年息百分之五計算之利息。
訴訟費用由被告負擔。
    事  實
甲、原告方面：
一、聲明：如主文所示
二、陳述：
  (一)被告公司係由原告於民國64年創設，由原告之配偶彭郭新妹
    擔任董事長，原告則擔任總經理負責公司一切業務。嗣因原
    告於83年初罹患憂鬱症，至83年9 月病重無法處理公司業務
    ，原告之配偶彭郭新妹雖名為董事長，但對公司業務全不了
    解，遂由原告之兄弟乙○○代為管理。
  (二)詎乙○○見原告病中有機可乘，要求其他未持有公司股份之
    4 位兄弟立下保證書，且未經其他股東同意，擅以新台幣（
    下同）500 萬元承購原告所有上億元之公司資產，並於83年
    11月1 日分文未付將被告公司之負責人改為乙○○。嗣於86
    年4 月10日遭國稅局發現上開股權交易有異，並判定為贈與
    ，須繳交贈與稅，乙○○自知理虧即自行繳納上開贈與稅。
  (三)嗣原告病情好轉，原告與被告法定代理人乙○○遂於85年5
    月22日在丙○○代書處協議，如原告放棄告訴，乙○○願支
    付上開500 萬元金額及被告願聘任原告為被告公司之長年顧
    問，按月支付原告28,000元，期間至被告公司法定代理人乙
    ○○卸任職務為止，並經被告法定代理人乙○○簽具聘書在
    案。由聘書未註明顧問之性質及任務可知，該聘書係乙○○
    霸佔原告所有資產後給予原告生活費之補貼，是債務的對價
    關係，非一般之委任關係。被告公司自85年6 月起即按月支
    付28,000元，惟自90年2 月起即未依約給付，爰請求被告給
    付自90年2 月起至96年9 月止每月28,000元，合計2,240,00
    0 元。
三、證據：提出保證書、聘書、切結書、財政部台灣省北區國稅
    局復查決定書、資產負債表、贈與稅繳款書、切結書、存證
    信函、土地登記簿、放款帳務資料查詢單、存款憑證、民事
    執行處函（均為影本）、被告公司變更登記事項卡等件為證
    。
乙、被告方面：
一、聲明：原告之訴及假執行之聲請均駁回。如受不利判決，願
    供擔保請准宣告免為假執行。
二、陳述：
  (一)被告業於90年間向原告表示終止委任關係，迄今7 年原告對
    此均無意見，而依民法第549 條第1 項規定，委任關係終止
    後自無顧問費。且依民法第548 條第1 項規定原告未明確報
    告顛末前，被告得拒絕給付，故原告之請求顯無理由。
  (二)又原告既稱被告公司股權遭人侵奪，又向被告公司請求所謂
    顧問費，二者矛盾而不符事理。
三、證據：聲請訊問證人丙○○。
    理  由
一、兩造不爭執事項：
  (一)被告公司於64年間設立，由原告之配偶彭郭新妹擔任董事長
    ，原告擔任總經理負責公司一切業務。嗣於83年10月間乙○
    ○簽立保證書以500 萬元承購原告及其配偶所有被告公司股
    權資產，於83年11月1 日起擔任被告公司之董事長，有承購
    保證書、公司變更登記事項表在卷可稽（見本院卷第22－27
    頁）。
  (二)被告公司法定代理人乙○○於85年間簽立聘書，記載「聘請
    原告為被告公司長年顧問，按月支付原告28,000元，任期為
    乙○○擔任被告公司董事長期間」，有聘書附卷可參（見本
    院96年度促字第51274 號支付命令卷第11頁）。
  (三)原告並未實際擔任執行顧問職務，被告自85年6 月起按月給
    付28,000元，惟自90年2 月起即未給付。
二、兩造之爭點：
  (一)被告簽立聘書之真意為何？兩造間有無委任或類於委任關係
    存在？
  (二)原告請求被告依約按月給付28,000元，有無理由？
三、本院之判斷：
  (一)按解釋意思表示應探求當事人之真意，不得拘泥於所用之辭
    句，民法第98條定有明文。解釋意思表示端在探求表意人為
    意思表示之目的性及法律行為之和諧性，解釋契約尤須斟酌
    交易上之習慣及經濟目的，依誠信原則而為之。關於法律行
    為之解釋方法，應以當事人所欲達到之目的、習慣、任意法
    規及誠信原則為標準，合理解釋之，其中應將目的列為最先
    ，習慣次之，任意法規又次之，誠信原則始終介於其間以修
    正或補足之（最高法院88年度台上字第16 71 號判決參照）
    。又契約應以當事人立約當時之真意為準，而真意何在，應
    以過去事實及其他一切證據資料為斷定之標準，不能拘泥文
    字致失真意（最高法院19年上字第453 號、39年台上字第10
    53號判例參照）。
  (二)兩造間並無委任或類於委任之關係存在：
    1.查原告主張被告公司係由原告於64年間創設，負責公司一
      切業務，於83年初因病將公司交由其弟乙○○管理，嗣由
      乙○○簽立保證書以500 萬元承購原告及原告配偶彭郭新
      妹所有被告公司股權資產，並於83年11月1 日起改由乙○
      ○擔任被告公司之董事長，85年5 月22日被告公司法定代
      理人乙○○簽立聘書，記載「聘請原告為被告公司之長年
      顧問，按月支付原告28,000元顧問費，期間至乙○○卸任
      被告公司法定代理人之職為止」，嗣於86年間國稅局發現
      上開股權交易有異，並判定為贈與，須繳交贈與稅，而由
      乙○○繳納上開贈與稅等事實，為被告所不爭執，並有聘
      書1 件、承購保證書1 件、被告公司變更登記表2 件、財
      政部台灣省北區國稅局復查決定書2 件在卷可稽（見本院
      96 年 度促字第51274 號卷第10─20頁，本院卷第22─27
      頁）。
    2.被告雖稱簽立聘書之真意是請原告協助釐清被告公司對外
      債務及提供客戶相關資料，類於委任關係云云。惟查，原
      告於83年初即代原告管理公司，於83年10月16日即簽立保
      證書承購原告及原告配偶彭郭新妹所有之被告公司股權，
      並於83年11月1 日變更為被告公司法定代理人，是乙○○
      自83年間即負責被告公司營業，則迄85年5 月間簽立聘書
      時已近2 年期間，乙○○對被告公司營業狀況、資產、負
      債及客戶資料等應均已掌握處理，似無於85年間再咨詢原
      告提供意見之必要，況被告公司簽立聘書後，原告從未實
      際擔任顧問職務，為兩造所不爭執，可見被告雖簽具聘書
      聘任原告為長年顧問，然並無委任原告處理事務之真意。
    3.查本件系爭聘書是委由代書丙○○擬稿打字，由被告法定
      代理人乙○○簽立，這份聘書是生活費等情，有證人丙○
      ○於本院證述：「就我所知這份聘書是生活費，當時主要
      是要委託我辦理過戶事宜，在辦理過程中有閒聊，我所聽
      到當時是甲○○的身體不好，福山紙器股份有限公司由乙
      ○○經營，當然附帶一些條件，詳細的條件我不清楚，這
      份聘書當時是應乙○○的要求打字的。」等語在卷（見本
      院卷第87頁）。再參乙○○擔任被告公司法定代理人後，
      於83年12月17日以被告公司之土地資產為擔保，設定本金
      最高限額8,600 萬元抵押權，向新竹區中小企業銀行抵押
      借款，有土地登記簿謄本在卷可佐，原告主張被告公司於
      83年間有上億資產尚非無據；且查財政部台灣省北區國稅
      局依83年11月1 日原告股權移轉時被告公司每股資產淨值
      2,244 元，核定原告股權移轉贈與總額為13,464,000元，
      原告之配偶彭郭新妹股權移轉贈與總額為7,180,800 元，
      合計股權移轉總額達20,644,800元（見本院卷第頁財政部
      台灣省北區國稅局復查決定書），可徵乙○○確以低於每
      股淨值之價格取得原告及其配偶之股權；再依乙○○自承
      自83年11月1 日擔任法定代理人起即按月支付原告28,000
      元（見本院卷第88、109 頁），及85年間被告簽立聘書聘
      任原告為長年顧問，惟原告並未實際執行顧問職務，被告
      仍按月給付原告28,000元等情，核與證人丙○○證詞要旨
      略符。綜上過去事實及給付28,000元之目的，參酌上開證
      據資料，堪認原告轉讓股權後，乙○○與原告間應有按月
      給付28,000元生活費之補償約定，而於85年間被告出具聘
      書以顧問為名，約定於乙○○任董事長期間由被告按月給
      付28,000元予原告，其實際目的及真意在於由被告承擔履
      行按月給付28,000元予原告之義務。是聘書雖記載聘任原
      告為顧問，惟被告並無委任原告處理事務之真意，原告實
      際亦無擔任顧問職務，兩造間應無委任關係存在，被告抗
      辯類於委任關係云云，亦無可採。
  (三)原告請求被告給付顧問費，應屬有據：
    按解除或終止契約，除當事人間有保留解除或終止權之特別
    約定外，非有法律所規定之解除或終止權不得為之。本件依
    聘書約定，被告應於乙○○擔任被告法定代理人期間按月給
    付28,000元予原告，係定有期間之契約，且無終止事由之約
    定，被告自不得任意終止契約。又本件兩造間既無委任或類
    於委任之契約關係，被告主張依民法第549 條規定終止契約
    ，顯屬無據，被告抗辯於90年間即向原告表示終止委任關係
    ，自非合法。另被告法定代理人乙○○抗辯自83年11月起給
    付原告夫妻每月28,000元生活費，直到原告之子彭子魁服役
    完畢就不用付生活費，其間原告之妻彭郭新妹反悔說要到原
    告病好才終止付生活費云云，與聘書記載給付任期為乙○○
    擔任董事長期間不符，上開所辯，委無可採。本件既無終止
    契約之合法事由，契約仍屬存在，契約當事人應同受契約之
    拘束，被告自應依契約債務之本旨履行其債務，原告依聘書
    之約定請求被告按月給付28,000元，應屬有據。
  (四)綜上所述，原告依契約之法律關係，請求被告給付自90年2
    月起至96年9 月止每月28,000元，合計2,240,000元，及自
    支付命令狀繕本送達翌日即96年11月6 日起至清償日止，按
    年息5 ％計算之利息，為有理由，應予准許。另本件原告並
    未聲請供擔保宣告假執行，被告陳明願供擔保請准宣告免為
    假執行，容有誤會，併予敘明。
四、本件事證已臻明確，兩造其餘主張陳述及所提證據，經核與
    本件判決之結果均無影響，爰不另一一論述，併此敘明。
五、據上論結：本件原告之訴為有理由，依民事訴訟法第78條，
    判決如主文。
中    華    民    國    97    年    6     月    6     日
                  民事第二庭    法  官  蔡寶樺
以上正本係照原本作成
如對本判決上訴，須於判決送達後20日內向本院提出上訴狀
中    華    民    國    97    年    6     月    6     日
                                書記官  李宛儒


司法院資訊處製作；財團法人民間司法改革基金會備份。
